ACORDAO-COMPLETO-2536620

ACÓRDÃO 3038/2022 ATA 19/2022 - SEGUNDA CÂMARA

VISTOS, relatados e discutidos estes autos em que se analisa ato de concessão de pensão militar emitido pelo Comando da Aeronáutica em benefício da Sra. Márcia Cristina Nascimento Marinho. 
ACORDAM os Ministros do Tribunal de Contas da União, reunidos em Sessão da 2ª Câmara, ante as razões expostas pelo Relator, e com fulcro nos incisos III e IX do art. 71 da Constituição Federal e nos arts. 1º, inciso V, e 39, inciso II, da Lei 8.443/1992, c/c o art. 259, inciso II, do Regimento Interno/TCU, em:
9.1. considerar ilegal a pensão militar instituída pelo Sr. Olinto Marcelo Silva Nascimento em favor da beneficiária Márcia Cristina Nascimento Marinho e negar registro ao correspondente ato;  
9.2. dispensar o ressarcimento das quantias indevidamente recebidas de boa-fé pela interessada, consoante o disposto no Enunciado 106 da Súmula da Jurisprudência do TCU;
9.3. determinar ao Comando da Aeronáutica que, no prazo de 15 (quinze) dias a contar da ciência deste Acórdão, adote as seguintes providências: 
9.3.1. abstenha-se de realizar pagamentos decorrentes do ato ora impugnado, sujeitando-se a autoridade administrativa omissa à responsabilidade solidária, nos termos do art. 262, caput, do Regimento Interno/TCU; 
9.3.2. oriente a interessada Sra. Márcia Cristina Nascimento Marinho no sentido de que ela poderá optar, a qualquer tempo, pelos benefícios legalmente acumuláveis, nos termos das disposições do art. 29 da Lei 3.765/1960, comprovando eventual opção ao Comando da Aeronáutica;
9.3.3. dê ciência do inteiro teor desta Deliberação à interessada, alertando-a de que o efeito suspensivo proveniente da interposição de eventuais recursos junto a este Tribunal não a exime da devolução dos valores percebidos indevidamente após a notificação, caso os recursos não sejam providos, e encaminhe, no prazo de 30 (trinta) dias, ao Tribunal o comprovante da referida ciência.

Pensão militar em que se discute a acumulação simultânea de três benefícios pela interessada.

Segunda Câmara

Comando da Aeronáutica.

3. Interessada: Márcia Cristina Nascimento Marinho (XXX.329.757-XX).

13.1. Ministros presentes: Bruno Dantas (Presidente), Augusto Nardes e Aroldo Cedraz.
13.2. Ministros-Substitutos presentes: Marcos Bemquerer Costa (Relator) e André Luís de Carvalho.

MARCOS BEMQUERER

Adoto como Relatório, com os pertinentes ajustes de forma, parte da instrução da Secretaria de Fiscalização de Integridade de Atos e Pagamentos de Pessoal e de Benefícios Sociais - Sefip, por meio da qual a concessão de pensão militar objeto destes autos foi assim analisada (peças 5 e 6) : 
"Exame das Constatações
9. Ato: 13917/2020 - Reversão - Interessado (a) : OLINTO MARCELO SILVA NASCIMENTO - CPF: XXX.581.027-XX
9.1. Beneficiária: MÁRCIA CRISTINA NASCIMENTO MARINHO - CPF: XXX.329.757-XX - Irmã.
9.2. Parecer do Controle Interno: considerar o ato legal.
9.3. Constatações e análises: 
9.3.1. O fundamento legal da beneficiária MÁRCIA CRISTINA NASCIMENTO MARINHO exige que ela seja irmã germana e consanguínea do instituidor da pensão. Deve ser inserido documento comprobatório que mostre esse parentesco (Ex. certidão de nascimento ou documento de identidade de ambos) . 
a. Justificativa do Gestor de Pessoal: documento comprobatório de parentesco anexo, conforme solicitado. Gestor anexou o seguinte documento: RG 04714209-6-Documento oficial.
b. Análise do Controle Interno: justificativa do gestor esclarece pendência.
c. Análise da Equipe Técnica: ilegal.
Pela leitura do ato de concessão militar e seus anexos, verifica-se que a beneficiária foi habilitada como irmã, com base no art. 7º, inciso V, da Lei 3.765/1960 (redação original) c/c art. 31, § 2º, da MP 2.215/2001, pois o instituidor optou pela contribuição adicional para a pensão militar, no valor de 1,5% sobre as parcelas que compõem a remuneração ou os proventos.
Entretanto, pesquisas aos sistemas internos do TCU identificaram que a Sra. MÁRCIA CRISTINA NASCIMENTO MARINHO acumula a pensão militar, uma pensão paga pelo INSS e vencimentos de um cargo público.
Trata-se de situação que não encontra amparo na legislação. O art. 29 da Lei 3.765/1960, com redação dada pela Medida Provisória 2.215-10/2001, assim dita:
'Art. 29. É permitida a acumulação:
I - de uma pensão militar com proventos de disponibilidade, reforma, vencimentos ou aposentadoria;
II - de uma pensão militar com a de outro regime, observado o disposto no art. 37, inciso XI, da Constituição Federal.'
Seria permitido, portanto, a acumulação da pensão militar com uma pensão de outro regime ou com vencimentos, não os três benefícios simultaneamente. Por essa razão, entende-se que o ato deva ser julgado ilegal e negado o seu registro.
9.3.2. 
1.1.1. Posto/Graduação de referência para cálculo dos proventos de reforma não correspondente ao último posto/graduação na ativa.
a. Justificativa do Gestor de Pessoal: referência para cálculo dos proventos, conforme portaria anexa. Gestor anexou o seguinte documento: Portaria 3434-Documento oficial.
b. Análise do Controle Interno: justificativa do gestor esclarece pendência.
c. Análise da Equipe Técnica: legal.
Pela leitura do ato de concessão militar e seus anexos, verifica-se que o instituidor foi reformado por invalidez/incapacidade e teve os proventos majorados com base no art. 110 da Lei 6.880/1980.
9.4. O quadro resumo de ocorrências e, quando for o caso, o detalhamento da norma legal e da jurisprudência para as inconsistências acima elencadas encontra-se no anexo II dessa instrução. 
 (...) 
CONCLUSÃO
10. A abrangência e a profundidade das verificações levadas a efeito fundamentam a convicção de que o ato 13917/2020 pode ser apreciado pela ilegalidade, em razão das irregularidades apontadas no item Exame das Constatações desta instrução, que representam afronta à legislação e à jurisprudência de referência
PROPOSTA DE ENCAMINHAMENTO
11. Ante o exposto, com fundamento no art. 71, inciso III, da Constituição Federal, no art. 1º, inciso V, e art. 39, inciso II, da Lei 8.443/1992, no art. 260 do Regimento Interno do Tribunal de Contas da União, propõe-se: 
11.1. considerar ILEGAL a concessão de pensão militar instituída por OLINTO MARCELO SILVA NASCIMENTO, do quadro de pessoal do Comando da Aeronáutica, e recusar registro ao correspondente ato (...) ;
11.2. com fulcro no art. 262, caput, do Regimento Interno/TCU, determinar ao Comando da Aeronáutica que: 
11.2.1. dispense a devolução dos valores indevidamente recebidos de boa-fé pela interessada até a data da ciência do COMANDO DA AERONÁUTICA, do acórdão que vier a ser proferido, com base no Enunciado 106 da Súmula da Jurisprudência do TCU;
11.2.2. dê ciência, no prazo de quinze dias, contados da notificação, do inteiro teor desta deliberação à interessada, alertando-a de que o efeito suspensivo proveniente da interposição de eventuais recursos junto ao TCU não a exime da devolução dos valores percebidos indevidamente, caso o recurso não seja provido.
11.2.3. informe o teor do acórdão que vier a ser prolatado, encaminhando ao TCU, no prazo de trinta dias, comprovante da data de ciência pela interessada, nos termos do art. 4º, § 3º, da Resolução TCU 170/2004;
11.2.4. apresente à beneficiária o direito a opção entre os cargos/proventos acumulados ilegalmente com a pensão militar/reforma para tal situação se enquadre no que prescreve o art. 29 de Lei 3.765/1960.'
2.	O Ministério Público junto ao TCU, representado pelo Procurador Marinus Eduardo De Vries Marsico, manifestou-se de acordo com a proposta da Sefip (peça 7) . 
	É o Relatório.

não há.

Procurador Marinus Eduardo De Vries Marsico.

PESSOAL. PENSÃO MILITAR. ACUMULAÇÃO ILEGAL DE BENEFÍCIOS. ILEGALIDADE DA CONCESSÃO PENSIONAL E NEGATIVA DE REGISTRO DO CORRESPONDENTE ATO. DETERMINAÇÕES.

PENSÃO MILITAR (PMIL)

Secretaria de Fiscalização de Integridade de Atos e Pagamentos de Pessoal e de Benefícios Sociais (Sefip).

Em apreciação, ato de concessão de pensão militar emitido pelo Comando da Aeronáutica em favor da interessada Sra. Márcia Cristina Nascimento Marinho. 
2.	A Secretaria de Fiscalização de Integridade de Atos e Pagamentos de Pessoal e de Benefícios Sociais - Sefip propôs ao Tribunal a ilegalidade da concessão da pensão militar e a negativa de registro do correspondente ato, tendo em vista a inobservância às disposições do art. 29 da Lei 3.765/1960, no que se refere à acumulação de benefícios e vencimentos. 
3.	O Ministério Público junto ao TCU, representado pelo Procurador Marinus Eduardo De Vries Marsico, manifestou-se de acordo com a proposta da unidade técnica. 
4.	No mérito, acolho os pareceres convergentes e adoto como minhas razões de decidir os fundamentos invocados pela unidade técnica, com o endosso do Parquet especializado, para sustentar a ilegalidade do referido ato concessório e a negativa de seu registro. 
5.	Conforme constatado pela unidade instrutiva, a Sra. Márcia Cristina Nascimento Marinho, na condição de irmã germana e consanguínea do instituidor, assim habilitada com fundamento no art. 71 da Lei 6.880/1980, c/c o art. 7º, inciso V, da Lei 3.765/1960 (redação original) e com o art. 31, §2º, da Medida Provisória 2.215/2001, percebe cumulativamente a pensão militar ora instituída pelo Sr. Olinto Marcelo Silva Nascimento, uma pensão paga pelo Instituto Nacional do Seguro Social - INSS e vencimentos de um cargo público. 
6.	O art. 29 da Lei 3.765/1960, que dispõe sobre as pensões militares, traz a seguinte regra: 
"Art. 29.  É permitida a acumulação: (redação dada peça Medida Provisória nº 2.215-10, de 31.8.2001) 
I - de uma pensão militar com proventos de disponibilidade, reforma, vencimentos ou aposentadoria;  
II - de uma pensão militar com a de outro regime, observado o disposto no art. 37, inciso XI, da Constituição Federal."
7.	Assim, nos termos do dispositivo legal mencionado, somente é permitida a acumulação de dois benefícios, não havendo amparo legal para a situação cumulativa identificada no caso da Sra. Márcia Cristina Nascimento Marinho. 
8.	A propósito, precedentes desta Corte de Contas (v.g.: Acórdãos 4.847/2017 e 3.653/2011, da rel. do Min. Subst. André Luís de Carvalho; Acórdãos 6.904/2018 e 1.337/2015, da minha relatoria, todos da 2ª Câmara) e de Tribunais Regionais Federais (v.g.: Apelação Cível 2005.33.000084718 - TRF 1ª Região e Apelação em Mandado de Segurança n. 70012 - TRF 2ª Região) são no sentido de que o benefício previdenciário do INSS é considerado para fins do disposto no mencionado art. 29 da Lei 3.765/1960, haja vista que, em se tratando de pensão civil, quer seja previdenciária, quer estatutária, a acumulação de benefícios recebidos dos cofres públicos deve ser entendida de maneira restritiva. 
9.	Também nesse sentido, cabe mencionar precedente do Superior Tribunal de Justiça - STJ: 
"ADMINISTRATIVO E PREVIDENCIÁRIO. FILHA DE MILITAR. ACUMULAÇÃO DE PENSÃO MILITAR COM APOSENTADORIA POR TEMPO DE CONTRIBUIÇÃO AO INSS E PENSÃO POR MORTE DE EX-CÔNJUGE. IMPOSSIBILIDADE. NECESSIDADE DE OPÇÃO POR UM DOS BENEFÍCIOS PREVIDENCIÁRIOS PARA PERCEPÇÃO DA PENSÃO MILITAR. EXEGESE DO ART. 29 DA LEI N. 3.765/1960, COM REDAÇÃO VIGENTE NA DATA DO ÓBITO DO MILITAR.
1. No caso, a recorrente percebe dois benefícios previdenciários (aposentadoria por tempo de contribuição e pensão por morte do ex-cônjuge) , questionando o ato da administração do Comando da Aeronáutica que lhe exigiu a entrega do comprovante de opção por um dos benefícios previdenciários para deferimento do pedido da reversão da pensão militar por morte de seu genitor (ocorrida em 28/7/1976) , antes percebida por sua falecida genitora.
2. 'Art. 29 - É permitida a acumulação: a) de duas pensões militares; b) de uma pensão militar com proventos de disponibilidade, reforma, vencimentos, aposentadoria ou pensão proveniente de um único cargo civil' (Lei n. 3.765/1960, com redação vigente na data do óbito do militar) . 
3. A acumulação de benefícios percebidos dos cofres públicos deve ser interpretada restritivamente, sob pena de ofensa ao princípio da legalidade. Deve, pois, a recorrente renunciar a um dos benefícios previdenciários se quiser perceber a pensão militar. Recurso especial improvido. (REsp 1434168/RS; Ministro HUMBERTO MARTINS; 2ª turma; DJe 24/09/2015) ." 
10.	Desse modo, o ato de concessão de pensão militar instituído pelo Sr. Olinto Marcelo Silva Nascimento em favor da Sra. Márcia Cristina Nascimento Marinho deve ser considerado ilegal, cabendo, ainda, orientar a aludida interessada no sentido de que ela poderá fazer opção, a qualquer tempo, pelo provento da pensão militar ora analisada, desde que se enquadre nas disposições do art. 29 da Lei 3.765/1960.
11.	Outrossim, de conformidade com o art. 262 do Regimento Interno/TCU, importa determinar ao Comando da Aeronáutica que faça cessar os pagamentos decorrentes do ato, sob pena de responsabilidade solidária da autoridade administrativa omissa. 
12.	Deve-se igualmente determinar ao órgão de origem que comunique a beneficiária sobre a deliberação do Tribunal, alertando-a de que o efeito suspensivo proveniente da interposição de eventuais recursos não a exime da devolução dos valores percebidos indevidamente após a notificação, caso esses não sejam providos. Após, devem ser remetidos ao Tribunal documentos comprobatórios de que a inativa foi cientificada da deliberação desta Corte.
13.	Por fim, esclareço que o ato em questão deu entrada nesta Corte de Contas em 2020, não se aplicando a sistemática definida pelo Plenário, mediante o Acórdão 122/2021 (rel. min. Walton Alencar Rodrigues) , na linha de observar o Recurso Extraordinário 636.553, em que foi fixado prazo de cinco anos para que o TCU registre os atos de concessão inicial de aposentadoria, reforma ou pensão, após o qual serão considerados "tacitamente registrados", podendo posteriormente o ato que contenha alguma ilegalidade ser submetido ao procedimento de revisão de ofício, com base no art. 54 da Lei 9.784/1999 c/c o art. 260, § 2º, do Regimento Interno/TCU. 
	Ante o exposto, manifesto-me por que seja adotada a deliberação que ora submeto a este Colegiado.
TCU, Sala das Sessões, em 14 de junho de 2022.
MARCOS BEMQUERER COSTA
Relator